【裁判字號】    90,上訴,652
【裁判日期】    900307
【裁判案由】    偽造文書等
【裁判全文】
臺灣高等法院高雄分院刑事判決                      九十年度上訴字第六五二號
    上  訴  人  臺灣高雄地方法院檢察署檢察官
    上  訴  人  己○○
    即  被  告
                戊○○
    右二人共同
右上訴人因被告偽造文書等案件，不服臺灣高雄地方法院八十九年度訴字第八七三號
中華民國九十年三月七日第一審判決（起訴案號：臺灣高雄地方法院檢察署八十八年
度偵字第一一五八一號、第二五八五一號），提起上訴，本院判決如左：
      主  文
上訴駁回。
      事  實
一、己○○與楊秋美（現已改名為乙○○，本判決仍以楊秋美敘述）原係夫妻關係，
    具有家庭暴力防治法第三條第一款之家庭成員關係。楊秋美於民國八十七年三、
    四月間，向荷商荷蘭股份有限公司（以下簡稱荷蘭銀行）申請之Ｍａｓｔｅｒ
    Ｃａｒｄ（以下稱信用卡，卡號0000000000000000）一張，尚
    未使用，己○○於八十七年七月十五日，在其高雄縣鳳山市○○路○段四十五巷
    五號住處，竊取楊秋美所有之該張信用卡得手後（親屬間竊盜部分已逾告訴期間
    ，詳後述），竟意圖為自己不法之所有，基於概括之犯意，先在該信用卡背面偽
    造「楊秋美」署押，於八十七年七月十七日持該信用卡向富達汽車商行修理，並
    購買汽車零件共計新臺幣（下同）二萬元，而為行使該信用卡，嗣佯裝已獲得楊
    秋美授權使用該信用卡，並在簽帳單上偽造「楊秋美」之簽名署押後交予富達汽
    車商行，以為行使，致富達汽車商行之經辦人陷於錯誤而修理該車並交付汽車零
    件，足以生損害於楊秋美及荷蘭銀行。
二、戊○○係己○○之姊，丁○○及丙○○則係楊秋美之兄妹，彼此間具有家庭暴力
    防治法第三條第四款之家庭成員關係。詎戊○○竟基於概括之犯意，因楊秋美於
    八十七年十一月六日，在高雄縣鳳山市○○路一八九號優生婦產科醫院（以下簡
    稱優生醫院）生產，同年十一月八日晚上九時許，丁○○至己○○前開高雄縣鳳
    山市○○路○段四十五巷五號之住處，欲交出生證明予己○○，以便申報戶口，
    並向己○○催討前欠之借款十萬元，適己○○不在上開住處，丁○○因與己○○
    之父龔天居（已於八十八年三月七日死亡）及戊○○發生言語衝突，龔天居先以
    拳頭毆打丁○○之左臉頰（此部分未據告訴），詎戊○○竟於此時基於傷害之概
    括犯意，持無法證明係其所有之鐵棒一支毆擊丁○○眼部，致丁○○眼鏡破碎（
    毀損部分未據告訴），受有左眼角膜破裂併外傷性白內障之傷害。戊○○又承前
    開傷害之犯意，於八十七年十一月八日晚上九時三十分許，至優生醫院，抓住楊
    秋美頭髮並毆打其腹部（傷害部分業經撤回），在旁之丙○○為阻止戊○○之暴
    行，趨前阻止，戊○○竟承傷害之犯意，以拳頭毆打丙○○之頭部，致丙○○受
    有頭頂部打撲傷併壓痛之傷害。
三、己○○另基於概括之犯意，先於八十七年十一月八日晚上十時許，前往優生醫院
    ，以加害生命之事，先對楊秋美恫嚇稱：要讓楊秋美（原審載為丁○○）死等語
    ，復承前開恐嚇之犯意，於同年月十日，與戊○○共同基於犯意聯絡，至優生醫
    院對楊秋美嚇稱：要讓楊秋美死等語，前後二次均令楊秋美心生畏懼，致生危害
    於安全。
四、己○○明知其妻楊秋美於八十七年十一月六日至優生醫院生產，產後回其娘家居
    住，竟於八十八年三月二十日十二時三十分許，至高雄縣警察局鳳山分局新甲派
    出所對警員林一明謊稱：楊秋美於八十七年十一月六日自其自宅離家出走，去向
    不明云云，致使不知情之警員林一明將此不實事項登載於職務上掌管之「受理查
    尋人口案件登記表」公文書上，並於翌日由派出所同仁將之輸入「查尋人口作業
    個別查詢報表」，足以生損害於楊秋美及警政單位對查尋人口管理之正確性。嗣
    於八十八年三月二十二日十七時三十五分許，由楊秋美發現前情，自行至該派出
    所撤銷協尋。
五、案經丁○○、楊秋美、丙○○訴由臺灣高雄地方法院檢察署檢察官偵查起訴。
      理  由
一、訊據被告己○○對於曾簽寫「楊秋美」之事實，固不諱言，惟與被告戊○○均矢
    口否認右揭犯行，被告己○○辯稱：該信用卡係楊秋美同意讓伊使用，且伊簽「
    楊秋美」之姓名，亦有經過楊秋美之同意，伊始在信用卡背面簽名，並持以刷卡
    修理汽車；另伊未曾恐嚇楊秋美及丁○○，又楊秋美確實於生產後，就未回到伊
    家，伊不知道她去那裡，伊係向警方申報楊秋美於生產後離家，係警員會錯意云
    云；被告戊○○則辯稱：係伊先父龔天居與告訴人丁○○互毆，伊未參與，反而
    是丁○○拿棍子，且伊身高較伊父龔天居矮，自不可能自龔天居身後以鐵棒毆打
    丁○○。又丙○○他們六個人打伊一個人，伊要反抗，係丙○○抓伊之頭髮，伊
    才會用手推開丙○○。另伊亦未恐嚇丁○○、楊秋美云云。
二、經查：
（一）被告己○○如何於前揭時、地，在該信用卡背面偽造「楊秋美」之署押後，持
      該卡至富達汽車商行修理汽車及購買汽車零件共計二萬元，並於簽帳單上偽造
      「楊秋美」署押乙節，業經告訴人楊秋美指訴綦詳，並有該信用卡及簽帳單各
      一張存卷可證（見八十八年度偵字第二五八五一號卷第十頁、第二十頁），被
      告己○○亦自承在該信用卡背面簽寫「楊秋美」後，持該信用卡於上開時、地
      ，至富達汽車商行修理汽車及購買汽車零件二萬元，並於簽帳單上簽寫「楊秋
      美」無訛。雖被告己○○辯稱：係楊秋美同意讓其使用該信用卡云云，然業經
      告訴人楊秋美於偵查、原審審理暨本院調查、審理時堅決否認，且被告己○○
      於偵查中先辯稱：告訴人楊秋美將該信用卡交伊使用，伊始在信用卡背面簽名
      云云，後則改稱：該信用卡係伊向告訴人楊秋美借用云云（以上見八十八年度
      偵字第二五八五一號偵查卷第十二頁、第十三頁），其先後供述亦不相符，復
      參以被告己○○與告訴人楊秋美係夫妻關係，告訴人楊秋美若有應允被告己○○使用該信用卡，衡情應無嗣後提起告訴之理。再被告己○○雖僅刷卡一次，
      但不得因只刷卡一次即遽謂被告己○○並無惡意盜刷信用卡，是不能以被告己○○僅刷卡一次，而為有利被告己○○之認定。又告訴人楊秋美固於偵訊時承
      認信用卡係其自己開卡，但亦非必須於開卡時一定順便簽名，否則即謂係同意
      他人使用，是亦不得以此為有利被告己○○之認定，被告己○○前揭所辯自難
      採信。
（二）被告己○○如何於右揭時、地恐嚇告訴人楊秋美之情，除經告訴人楊秋美指訴
      在卷外，並經證人陳盈如於偵查中證稱：伊有聽到男生撞門進來對楊秋美說：
      「你爸，要給你死」等語明確（見八十八年度偵字第一一五八一號偵查卷第十
      六頁背面），證人林秀芬亦於偵查中證稱：八十七年十一月十日被告己○○與
      戊○○至醫院說要讓楊秋美死等語屬實（見上開一一五八一號偵查卷第三十頁
      背面），核與告訴人楊秋美指訴情節相符，自不容被告己○○空言否認。
（三）被告己○○明知告訴人楊秋美產後回其娘家居住，竟於前述時、地，向警員謊
      報楊秋美於八十七年十一月六日自其自宅離家出走，去向不明等情，亦經告訴
      人楊秋美指訴歷歷，核與證人林一明警員於原審審理時結證：被告己○○於上
      開時間至派出所報案，稱其妻楊秋美於八十七年十一月六日離家出走，去向不
      明等語相符（見原審卷八十九年九月一日筆錄），並有受理查詢人口案件登記
      表、查詢人口作業個別查詢報表各一份附卷可稽，雖被告己○○於受理查詢人
      口案件登記表上係勾選查尋之原因為「離家出走」，惟本院徵之告訴人楊秋美
      指稱被告己○○曾因其父過世之事打電話至其娘家告知伊此事等語，雖被告己○○對此部分辯稱係打電話通知楊秋美母親云云，然為告訴人楊秋美堅詞否認
      ，而證人楊蘇素娥（即楊秋美之母）亦於原審審理時到庭證稱：伊未接到被告
      己○○上述電話，係被告己○○於電話中告知楊秋美此事等語在卷（見原審卷
      八十九年十一月三日訊問筆錄），另佐以被告己○○寄與告訴人楊秋美之存證
      信函中稱：．．．今父親過世，經由電話通知請求其回家奔喪．．．等語，益
      見被告己○○確係知情告訴人楊秋美住在其娘家，且曾打電話告知被告己○○
      父親過世之事，被告辯稱：其係勾選「離家出走」並非申報失蹤，且係警員誤
      會其意云云，要屬推諉卸責之詞，諉無足取。本件此部分之事證明確，被告己○○上開犯行均堪認定。
（四）被告戊○○如何與右揭時、地，毆打告訴人丙○○，致丙○○受有頭頂部打撲
      傷併壓痛之情，已據告訴人丙○○指訴甚詳，並有邱綜合醫院出具之驗傷診斷
      書一紙，及該院八十九年十月廿七日邱醫字第八九０一０九號函併檢附病例一
      份在卷可按，核與告訴人楊秋美及證人陳盈如、林秀芬、曹馨蘭指證親眼目睹
      被告戊○○毆打告訴人丙○○之情節相符（見上開一一五八一號偵查卷第十六
      頁正面、第廿九頁、三十頁），而丙○○受傷後，向邱綜合醫院求診，向醫師
      告稱被打在頭部，醫師曾按壓丙○○頭頂部，其頭頂部會痛；且凡是被打，均
      稱為挫傷，當時挫傷之範圍應該不會太大，只要是外力撞擊就會有炎症反應，
      當時醫師曾對丙○○觸診，確定有壓痛，通常醫師有能力可以判斷病人主訴疼
      痛之真偽，通常以觸診之方式檢驗等情，亦據證人甲○○（即當時看診丙○○
      之醫師）於本院調查時結證屬實（見本院九十年六月二十一日筆錄），尚難認
      丙○○係故意假裝壓痛，被告戊○○空言否認傷害丙○○，並辯稱本件純係丁○○因龔天居已於八十八年三月死亡，無法對龔天居提出告訴，始惡意誣陷被
      告戊○○，並無任何確切之憑證，應無足採。又被告戊○○如何於上述時、地
      ，持鐵棒毆打告訴人丁○○，致其受有左眼角膜破裂併外傷姓白內障等情，業
      經告訴人丁○○指訴綦詳，並有長庚紀念醫院出具之診斷證明書一紙在卷可按
      ，復經本院調取丁○○之病歷資料，亦有財團法人長庚紀念醫院高雄分院九０
      長庚院高字第二０三三號函一紙（內附病歷表一份）附於本院卷內可憑。且經
      證人林秀芬於偵查中證稱：被告戊○○於八十七年十一月八日晚上至醫院恐嚇
      楊秋美，稱丁○○一個眼睛不夠，還要讓他死等語（見同上偵查卷）。至於證
      人龔林枝香及證人大田榮子雖於偵查中及原審審理時證述稱：係龔天居以拳頭
      毆打告訴人丁○○，致丁○○眼鏡掉下，眼睛流血云云（見上開一一五八一號
      偵查卷第五十七、五十八頁、原審卷八十九年七月廿一日訊問筆錄），惟告訴
      人丁○○指稱案發時，現場僅有伊與被告戊○○、龔天居，小孩未在客廳裡，
      小孩見發生爭吵即跑至外面等語，且證人龔林枝香證稱：告訴人丁○○持鐵棒
      進來毆打龔天居云云，而證人大田榮子則證稱：告訴人丁○○進來並無持鐵棒
      ，係丁○○要離開時始見其持鐵棒騎機車離開，未看到從何處取得鐵棒云云，
      證人龔林枝香、大田榮子上開證述情節已相互不符，何況證人龔林枝香係被告
      戊○○之祖母，證人大田榮子與被告戊○○則係表姊妹之關係，自難期渠等之
      證詞為真實，被告戊○○所辯及證人林枝香、大田榮子之證詞均不足採信。再
      參以龔天居身高為一六五公分，被告戊○○身高為一六二．五公分之情，有南
      山人壽保險股份有限公司人壽保險要保書、初次產前檢查紀錄表各一紙附於本
      院卷內為證，足可證明龔天居僅高被告戊○○二．五公分而已，當被告戊○○
      站於龔天居後面持鐵棒毆擊丁○○，亦非完全不可能，是尚難僅以被告戊○○
      身高低於龔天居，即遽謂被告戊○○絕不可能站於龔天居背後持鐵棒毆擊丁○○，是被告戊○○與龔天居之身高既僅相差二．五公分，自不得以此為有利被
      告戊○○之證據。本件被告戊○○傷害他人之事證明確，被告戊○○前開所辯
      ，證人龔林枝香、大田榮子之證詞，純係嗣後卸責及迴護之詞，均不足採信，
      被告戊○○上開傷害犯行亦堪認定。
（五）被告戊○○如何於前開時、地與被告己○○恐嚇告訴人楊秋美乙節，除經告訴
      人楊秋美於偵查及審理中堅指不移外，復經現場目睹證人林秀芬、曹馨蘭於偵
      查中證述明確（見同上偵查卷），亦不容被告戊○○矢口否認。此部分被告戊○○所辯，亦屬飾卸之詞，不足採信，被告戊○○此部分之犯行，亦堪認定。
（六）綜上所述，被告己○○、戊○○前開所辯，證人龔林枝香、大田榮子之證詞，
      純係嗣後卸責及迴護之詞，均不足採信，被告己○○、戊○○上開犯行均堪認
      定。
三、按信用卡上之電磁紀錄，可藉機器之處理顯示該卡使用者之姓名、年籍、信用情
    況等資料，足以表示其用意之證明，係屬刑法第二百二十條第二項之準文書。被
    告己○○在該信用卡背面及簽帳單上偽造「楊秋美」署押，進而行使，核被告己○○此部分所為，係犯刑法第二百十六條、第二百十條之行使偽造私文書罪；其
    持該信用卡，佯裝經楊秋美授權使用該卡，使商店經辦人陷於錯誤，交付財物，
    係犯刑法第三百三十九條第一項之詐欺取財罪；又被告己○○明知為不實之事項
    ，使公務員登載於其職務上掌管之公文書，核其此部分係犯刑法第二百十四條之
    使公務員登載不實罪；又其恐嚇告訴人楊秋美，係犯刑法第三百零五條之恐嚇危
    害安全罪（屬家庭暴力防治法第二條第二項之罪）。核被告戊○○所為，係犯刑
    法第二百七十七條第一項之傷害罪、第三百零五條之恐嚇危害安全罪（屬家庭暴
    力防治法第二條第二項之罪）。被告己○○與戊○○就恐嚇危害楊秋美安全部分
    ，彼此間有犯意聯絡及行為分擔，均為共同正犯。被告己○○偽造署押為偽造私
    文書之部分行為，其偽造私文書後進而行使，偽造之低度行為應為行使之高度行
    為所吸收，均不另論罪。被告己○○多次行使偽造私文書、恐嚇危害安全犯行、
    被告戊○○多次傷害犯行，均時間緊接，犯罪構成要件相同，顯均係基於概括犯
    意反覆為之，應依連續犯之規定，分別論以一罪，並依法加重其刑。被告己○○
    所犯行使偽造私文書與詐欺取財罪間，有方法、結果之牽連關係，應從一重之行
    使偽造私文書罪處斷。被告己○○所犯行使偽造私文書罪、恐嚇危害安全罪與使
    公務員登載不實罪間，被告戊○○所犯傷害罪與恐嚇危害安全罪間，犯意各別，
    罪名互異，均應予分論並罰。
四、被告己○○、戊○○於行為後，刑法第四十一條業於九十年一月十日修正公布施
    行，並於同年月十二日生效，依修正前之刑法第四十一條規定：「犯最重本刑為
    三年以下有期徒刑以下之刑之罪，而受六個月以下有期徒刑或拘役之宣告，因身
    體、教育、職業或家庭之關係，執行顯有困難者，得以一元以上三元以下折算罰
    金」，惟修正後之刑法第四十一條第一項規定「犯最重本刑為五年以下有期徒刑
    以下之刑之罪，而受六個月以下有期徒刑或拘役之宣告，因身體、教育、職業或
    家庭之關係或其他正當理由，執行顯有困難者，得以一元以上三元以下，易科罰
    金。但確因不執行所宣告之刑，難收矯正或難以維持法秩序者，不在此限」。比
    較上開新舊法，被告己○○所犯刑法第二百十六條、第二百十條之罪部分，以新
    法較有利於被告，依刑法第二條第一項前段之規定，應適用裁判時之法律，爰予
    諭知易科罰金之折算標準。又被告己○○所犯三百零五條、第二百十四條之罪，
    被告戊○○所犯三百零五條、第二百七十七條第一項之罪部分，比較新舊法，以
    修正前刑法第四十一條對渠等較有利，依刑法第二條第一項但書，裁判前之法律
  有利於行為人者，適用最有利於行為人之法律，自應適用修正前之刑法第四十一
    條之規定，予以諭知易科罰金之折算標準。
五、按犯罪事實是否已經起訴應以起訴書記載之犯罪事實為準，公訴意旨就被告己○○於信用卡上偽造署押後，持向富達汽車商行購買汽車零件等情，業已述及，自
    就此部分之行使偽造私文書已經起訴，惟公訴意旨未就此部分與偽造簽帳單進而
    行使之行使偽造私文書部分論以連續犯，尚有未洽。另被告戊○○僅於上述時地
    恐嚇告訴人楊秋美一次，公訴意旨認被告戊○○有連續恐嚇之犯行，與起訴之犯
    罪事實，亦有不合，均應併此說明。
六、原審引用刑法第二十八條、第五十六條、第二百十六條、第二百十條、第三百三
    十九條第一項、第二百十四條、第三百零五條、第二百七十七條第一項、第四十
    一條第一項、修正前刑法第四十一條、第二百十九條、第五十一條第六款、第二
    條第一項前段、第二條第一項但書，罰金罰鍰提高標準條例第一條前段、第二條
    之規定，並審酌被告己○○、戊○○前均無任何犯罪紀錄，有原審法院被告院內
    索引卡紀錄表、臺灣高等法院被告全國前案紀錄表各一紙在卷可考，素行良好，
    渠等因與告訴人楊秋美感情不睦，親家成冤家，初罹刑章，惟渠等犯後心存僥倖
    ，狡詞匿飾，圖卸刑責，態度欠佳等一切情狀，對被告己○○行使偽造文書部分
    量處有期徒刑四月、使公務員登載不實部分量處拘役五十日、恐嚇危害安全部分
    量處拘役四十日，並均為易科罰金之折算標準，及就其所犯使公務員登載不實、
    恐嚇危害安全部分定其應執行之刑，及諭知易科罰金之折算標準。對被告戊○○
    傷害部分量處有期徒刑六月、恐嚇危害安全部分量處拘役三十日，並均諭知易科
    罰金之折算標準。復認被告己○○於上開信用卡、簽帳單上偽造之「楊秋美」署
    押各一枚，不問屬於被告與否，均應依刑法第二百十九條宣告沒收。被告戊○○
    持以傷害告訴人丁○○之鐵棒一支，雖為供犯罪所用之物，然無證據證明係被告
    戊○○所有，且未扣案，又非違禁物，不予宣告沒收。原審判決之認事用法，核
    無不合，量刑亦屬妥適。上訴人即被告己○○、戊○○均否認犯行，提起上訴，
    而其上訴意旨，仍執前詞，指摘原判決不當，上訴人臺灣高雄地方法院檢察署檢
    察官據告訴人之請求，以被告己○○、戊○○均量刑過輕為由，提起上訴，而其
    上訴意旨，仍執前詞，指摘原判決不當，均無理由，均應予駁回。
七、公訴意旨另以：被告己○○於八十七年七月十七日某日，在其上址住處，竊取楊
    秋美所有之信用卡一張，因認其尚涉犯刑法第三百二十條第一項之竊盜罪嫌云云
    。惟查：告訴乃論之罪，其告訴自得告訴之人知悉犯人之時起，於六個月內為之
    ；又告訴乃論之罪，其告訴已逾告訴期間者，應諭知不受理之判決，刑事訴訟法
    第二百三十七條第一項、第三百零三條第三款分別定有明文。次按配偶間犯竊盜
    罪者，須告訴乃論，刑法第三百二十四條第二項亦有明定。本件被告己○○竊取
    告訴人楊秋美之上開信用卡，告訴人楊秋美稱於八十七年八、九月間收到帳單時
    即已知悉，惟其遲至八十八年十月十八日始提起告訴，已逾六個月之告訴期間，
    依前揭說明，本應為不受理判決之諭知，然公訴意旨認此部分與起訴成罪之行使
    偽造私文書罪部分有牽連犯之裁判上一罪關係，依審判不可分之原則，爰不另於
    主文為不受理判決之諭知。
據上論斷，應依刑事訴訟法第三百六十八條，判決如主文。
本案經檢察官張其主到庭執行職務。
中      華      民      國    九十      年      七      月    三十一    日
                              臺灣高等法院高雄分院刑事第五庭
                      審判長法  官
                                        法  官  趙
                                        法  官
檢察官、被告己○○均得就行使偽造文書部分於十日內上訴，其餘不得上訴
附錄本判決論罪科刑法條：
刑法第二百一十六條：
  行使第二百十條至第二百十五條之文書者，依偽造、變造文書或登載不實事項或使
  登載不實事項之規定處斷。
刑法第二百一十條：
  偽造、變造私文書，足以生損害於公眾或他人者，處五年以下有期徒刑。
刑法第三百三十九條：
  意圖為自己或第三人不法之所有，以詐術使人將本人或第三人之物交付者，處五年
  以下有期徒刑、拘役或科或併科一千元以下罰金。
  以前項方法得財產上不法之利益或使第三人得之者，亦同。
  前二項之未遂犯罰之。
刑法第二百一十四條：
  明知為不實之事項，而使公務員登載於職務上所掌之公文書，足以生損害於公眾或
  他人者，處三年以下有期徒刑、拘役或五百元以下罰金。
刑法第三百零五條：
  以加害生命、身體、自由、名譽、財產之事，恐嚇他人致生危害於安全者，處二年
  以下有期徒刑、拘役或三百元以下罰金。
刑法第二百七十七條：
  傷害人之身體或健康者，處三年以下有期徒刑、拘役或一千元以下罰金。
  犯前項之罪因而致人於死者，處無期徒刑或七年以上有期徒刑；致重傷者，處三年
  以上十年以下有期徒刑。


司法院資訊處製作；財團法人民間司法改革基金會備份。
